臺北高等行政法院判決　　　　　　　　　　　　　　　九十二年度簡字第七二九號
　　原　　　告　甲○○
　　被　　　告　臺北市稅捐稽徵處
　　代　表　人　乙○○處長）.
　　訴訟代理人　丁○○
　　　　　　　　丙○○
右當事人間因地價稅事件，原告不服臺北市政府中華民國九十二年十月二日府訴字第
○九二一四九八五四○○號訴願決定，提起行政訴訟。本院判決如左：
　　主  文
原告之訴駁回。
訴訟費用由原告負擔。
　　事  實
甲、事實概要：
    緣原告所有臺北市○○區○○段五小段一九之四地號土地（持分面積七０‧一三
    平方公尺，地上建物門牌：臺北市松山區○○○路三一三巷三十二號二樓及三樓
    ），原經被告所屬松山分處核定按自用住宅用地稅率課徵地價稅在案。嗣松山分
    處查得上開土地之地上房屋（即臺北市松山區○○○路三一三巷三十二號二樓）
    自民國（以下同）八十一年六月十五日起設有純一營造廠有限公司（下稱純一公
    司）營業登記，致原適用自用住宅用地稅率之原因消滅，該分處乃以九十一年十
    一月二十五日北市稽松山乙字第０九一六三五六八二００號函知原告系爭土地應
    自八十二年起改按一般用地稅率課徵地價稅。嗣經被告所屬中北分處（土地歸戶
    分處）以九十一年十一月二十九日北市稽中北乙字第０九一六二八三八二０號函
    核定補徵系爭土地持分二分之一（即三五‧０六平方公尺）按一般用地稅率與自
    用住宅用地稅率差額之八十六年至九十年地價稅計新臺幣（以下同）七八、六六
    九元；復按一般用地稅率課徵九十一年地價稅額計二０、一一０元。原告不服，
    申請復查，未獲變更，提起訴願，亦遭決定駁回，遂向本院提起本件行政訴訟。
乙、兩造聲明：
　一、原告聲明：訴願決定、復查決定及原處分均撤銷。
　二、被告聲明：駁回原告之訴。
丙、兩造之爭點：被告於九十一年十一月二十五日以北市稽松山乙字第０九一六三五
    六八二００號函知原告系爭土地應自八十二年起改按一般稅率課徵地價稅並補徵
    八十六年至九十年一般用地稅率與自用住宅用地稅率差額及按一般稅率課徵九十
    一年地價稅有無理由？
原告主張：
一、按都市土地面積未超過三公畝部分之自用住宅用地，其地價稅按千分之二計徵，
    土地稅法第十七條第一項定有明文。
二、查原告所有臺北市○○段○○段一九之四地號持分面積七０‧一三平方公尺土地
    上有復興北路三一三巷三十二號二樓及三樓房屋，惟三樓全部為住家，客廳設於
    二樓，且二樓有一臥房，又純一公司雖登記設於台北市○○○路三一三巷三十二
    號二樓，惟實際上係在民生東路三段七十三巷二弄四號辦公（因該屋面臨四米巷
    路不得設立公司）至八十九年十月一日止，況純一公司因營造業不景氣，早於下
    列時間停業：
（一）八十九年十月二日起至九十年十月一日止。
（二）九十年五月十五日起至九十一年五月十四日止。
（三）九十一年五月二十一日起至九十二年五月三十一日止。
    依序有臺北市稅捐稽徵處松山分處八十九年十月三日、九十年五月十六日及九十
    一年五月二十四日函暨書函三紙可稽。
三、綜上所述，原告所有上開七０‧一三平方公尺土地仍應按自用住宅用地稅率課徵
    地價稅，臺北市稅捐稽徵處松山分處將三五‧○六平方公尺改按一般稅率，並自
    八十六年起至九十一年止補徵地價稅，顯有錯誤，原告依稅捐稽徵法第三十五條
    規定申請更正，惟被告不為更正，顯非合法。為此本於土地稅法第十七條第一項
    之法律關係請判如訴之聲明。
被告主張：
一、按土地稅法第九條規定：「本法所稱自用住宅用地，指土地所有權人或其配偶、
    直系親屬於該地辦竣戶籍登記，且無出租或供營業用之住宅用地。」第十六條第
    一項前段規定：「地價稅基本稅率為千分之十。」第十七條第一項第一款規定：
    「合於左列規定之自用住宅用地，其地價稅按千分之二計徵：一、都市土地面積
    未超過三公畝部分。」第四十一條規定：「依第十七條及第十八條規定，得適用
    特別稅率之用地，土地所有權人應於每年（期）地價稅開徵四十日前提出申請，
    逾期申請者，自申請之次年期開始適用。前已核定而用途未變更者，以後免再申
    請。適用特別稅率之原因、事實消滅時，應即向主管稽徵機關申報。」
    稅捐稽徵法第二十一條第一項第二款及第二項規定：「稅捐之核課期間，依左列
    規定‧‧‧二、‧‧‧應由稅捐稽徵機關依稅籍底冊或查得資料核定課徵之稅捐
    ，其核課期間為五年。」「在前項核課期間內，經另發現應徵之稅捐者，仍應依
    法補徵或並予處罰；在核課期間內未經發現者，以後不得再補稅處罰。」第二十
    二條第四款規定：「前條第一項核課期間之起算，依左列規定‧‧‧四、由稅捐
    稽徵機關按稅籍底冊或查得資料核定徵收之稅捐，自該稅捐所屬徵期屆滿之翌日
    起算。」
    財政部七十九年九月十八日臺財稅第七九０六九二三六五號函釋：「原供營業使
    用之土地，於暫停營業期間，申請按自用住宅用地稅率課徵地價稅時如經查明其
    他要件符合土地稅法第九條及第十七條規定者，應准予受理；惟該址嗣後如有營
    業情事，應核實改課，以杜逃漏。」
    八十年五月二十五日臺財稅第八０一二四七三五０號函釋：「主旨：依土地稅法
    第十七條及第十八條規定，得適用特別稅率之用地，於適用特別稅率之原因、事
    實消滅時，應如何恢復一般稅率課徵地價稅一案，請依說明二會商結論辦理。說
    明：二、本案經邀集有關機關會商獲致結論如下：『（一）依土地稅法第十七條
    及第十八條規定，得適用特別稅率之用地，於適用特別稅率之原因、事實消滅時
    ，應自其原因、事實消滅之次期起恢復按一般用地稅率課徵地價稅。‧‧‧』」
二、卷查系爭土地原經被告所屬松山分處核定按自用住宅用地稅率課徵地價稅在案。
    嗣該分處查得系爭土地之地上房屋（即臺北市○○○路三一三巷三十二號二樓）
    自八十一年六月十五日起設有純一公司營業登記，此有經濟部公司基本資料查詢
    、房屋稅主檔現值查詢、運用房屋稅稅號查詢營業稅資料作業、營業稅稅籍申辦
    及備忘事項查詢畫面等影本資料附卷可稽。是被告所屬中北分處據以審認系爭土
    地之持分二分之一（即三五‧０六平方公尺）原適用自用住宅用地稅率之原因已
    消滅，應按一般用地稅率課徵地價稅，並核定補徵八十六年至九十年差額地價稅
    及按一般用地稅率課徵九十一年地價稅，洵屬有據。
三、原告主張純一公司雖登記設於系爭房屋二樓，惟實際上係在民生東路三段七十三
    巷二弄四號營業，及該公司自八十九年十月二日起至九十二年五月三十一日止陸
    續停業云云。查按前揭財政部八十年五月二十五日臺財稅第八０一二四七三五０
    號函釋，依土地稅法第十七條及第十八條規定，得適用特別稅率之用地，於適用
    特別稅率之原因、事實消滅時，應自其原因、事實消滅之次期起恢復按一般用地
    稅率課徵地價稅。本件系爭土地自八十一年六月十五日起設有純一公司營業登記
    時，其原適用自用住宅用地特別稅率之原因即已消滅，應自八十二年起恢復按一
    般用地稅率課徵地價稅。復依財政部七十九年九月十八日臺財稅第七九０六九二
    三六五號函釋，原供營業使用之土地，於暫停營業期間，申請按自用住宅用地稅
    率課徵地價稅時如經查明其他要件符合土地稅法第九條及第十七條規定者，應准
    予受理。惟本件原告於系爭土地提供純一公司設立營業登記致適用特別稅率之原
    因事實消滅時，既未依土地稅法第四十一條第二項規定向被告申報變更使用情形
    ，嗣後自不得以該公司有停業之事實，另行主張應按自用住宅用地稅率課徵地價
    稅。另據上開房屋稅主檔現值查詢資料，系爭土地之地上房屋自八十年十二月起
    ，即全部以營業用稅率或部分按非住非營、部分按營業用稅率課徵房屋稅在案，
    且依卷附臺灣臺北地方法院八十八年十一月十七日北院文文字第四四九七二號函
    ，系爭房屋二樓自八十八年十一月十五日起即設有甲○○律師事務所，確供營業
    使用，則系爭土地之持分二分之一（即三五‧０六平方公尺）自應按一般用地稅
    率課徵地價稅。原告主張，尚難採據。是被告所屬中北分處核定補徵系爭土地八
    十六年至九十年差額地價稅並按一般用地稅率課徵九十一年地價稅，揆諸首揭法
    條規定並無違誤，復查及訴願決定遞予維持，亦無不合，請駁回原告之訴。
　　理  由
一、按土地稅法第九條規定：「本法所稱自用住宅用地，指土地所有權人或其配偶、
    直系親屬於該地辦竣戶籍登記，且無出租或供營業用之住宅用地。」，第十六條
    第一項前段規定：「地價稅基本稅率為千分之十。」第十七條第一項第一款規定
    ：「合於左列規定之自用住宅用地，其地價稅按千分之二計徵：一、都市土地面
    積未超過三公畝部分。」第四十一條規定：「依第十七條及第十八條規定，得適
    用特別稅率之用地，土地所有權人應於每年（期）地價稅開徵四十日前提出申請
    ，逾期申請者，自申請之次年期開始適用。前已核定而用途未變更者，以後免再
    申請。適用特別稅率之原因、事實消滅時，應即向主管稽徵機關申報。」
    稅捐稽徵法第二十一條第一項第二款及第二項規定：「稅捐之核課期間，依左列
    規定‧‧‧二、依法應由納稅義務人實貼之印花稅，及應由稅捐稽徵機關依稅籍
    底冊或查得資料核定課徵之稅捐，其核課期間為五年。」「在前項核課期間內，
    經另發現應徵之稅捐者，仍應依法補徵或並予處罰；在核課期間內未經發現者，
    以後不得再補稅處罰。」第二十二條第四款規定：「前條第一項核課期間之起算
    ，依左列規定‧‧‧四、由稅捐稽徵機關按稅籍底冊或查得資料核定徵收之稅捐
    ，自該稅捐所屬徵期屆滿之翌日起算。」
    財政部七十九年九月十八日臺財稅第七九０六九二三六五號函釋：「原供營業使
    用之土地，於暫停營業期間，申請按自用住宅用地稅率課徵地價稅時如經查明其
    他要件符合土地稅法第九條及第十七條規定者，應准予受理；惟該址嗣後如有營
    業情事，應核實改課，以杜逃漏。」，另財政部八十年五月二十五日臺財稅第八
    ０一二四七三五０號函釋：「主旨：依土地稅法第十七條及第十八條規定，得適
    用特別稅率之用地，於適用特別稅率之原因、事實消滅時，應如何恢復一般稅率
    課徵地價稅一案，請依說明二會商結論辦理。說明：二、本案經邀集有關機關會
    商獲致結論如下：『（一）依土地稅法第十七條及第十八條規定，得適用特別稅
    率之用地，於適用特別稅率之原因、事實消滅時，應自其原因、事實消滅之次期
    起恢復按一般用地稅率課徵地價稅。‧‧‧』」經核與稅法相關規定無違，應予
    適用。
二、本件原告所有臺北市○○區○○段五小段一九之四地號土地（持分面積七０‧一
    三平方公尺，地上建物門牌：臺北市松山區○○○路三一三巷三十二號二樓及三
    樓），原經被告所屬松山分處核定按自用住宅用地稅率課徵地價稅在案。嗣松山
    分處查得上開土地之地上房屋（即臺北市松山區○○○路三一三巷三十二號二樓
    ）自八十一年六月十五日起設有純一公司營業登記，致原適用自用住宅用地稅率
    之原因消滅，該分處乃以九十一年十一月二十五日北市稽松山乙字第０九一六三
    五六八二００號函知原告系爭土地應自八十二年起改按一般用地稅率課徵地價稅
    。嗣經被告所屬中北分處（土地歸戶分處）以九十一年十一月二十九日北市稽中
    北乙字第０九一六二八三八二０號函核定補徵系爭土地持分二分之一（即三五‧
    ０六平方公尺）按一般用地稅率與自用住宅用地稅率差額之八十六年至九十年地
    價稅計七八、六六九元；復按一般用地稅率課徵九十一年地價稅額計二０、一一
    ０元。原告不服，主張如事實欄所載。本件所需審究者為被告於九十一年十一月
    二十五日以北市稽松山乙字第０九一六三五六八二００號函知原告系爭土地應自
    八十二年起改按一般稅率課徵地價稅並補徵八十六年至九十年一般用地稅率與自
    用住宅用地稅率差額及按一般稅率課徵九十一年地價稅有無理由？
三、卷查原告所有系爭土地，原經被告所屬松山分處核定按自用住宅用地稅率課徵地
    價稅在案。嗣松山分處查得上開土地之地上房屋（即臺北市○○○路三一三巷三
    十二號二樓）自八十一年六月十五日起設有純一公司營業登記，此有原處分機關
    檢送之地價稅課稅明細查詢、土地稅主檔線上查詢作業畫面、經濟部公司基本資
    料查詢畫面、房屋稅主檔現值查詢、運用房屋稅稅號查詢營業稅資料作業、營業
    稅稅籍申辦及備忘事項查詢畫面等影本資料附卷可稽。是被告所屬中北分處（土
    地歸戶分處）據以審認系爭土地之持分二分之一（即三五‧０六平方公尺）原適
    用自用住宅用地稅率之原因已消滅，應按一般用地稅率課徵地價稅，並核定補徵
    八十六年至九十年差額地價稅及按一般用地稅率課徵九十一年地價稅，並無不合
    。
四、至原告主張純一公司雖登記設於系爭房屋二樓，惟實際上係在民生東路三段七十
    三巷二弄四號營業，及該公司自八十九年十月二日起至九十二年五月三十一日止
    陸續停業云云。查按前揭財政部八十年五月二十五日臺財稅第八０一二四七三五
    ０號函釋，依土地稅法第十七條及第十八條規定，得適用特別稅率之用地，於適
    用特別稅率之原因、事實消滅時，應自其原因、事實消滅之次期起恢復按一般用
    地稅率課徵地價稅。本件系爭土地自八十一年六月十五日起設有純一公司營業登
    記時，其原適用自用住宅用地特別稅率之原因即已消滅，應自八十二年起恢復按
    一般用地稅率課徵地價稅。雖被告於當時未查悉該房屋有純一公司辦理營業登記
    情事，原告亦未自行依土地稅法第四十一條第二項規定向被告申報，致被告未能
    於八十二年起即行改按一般用地稅率課徵，惟依稅捐稽徵法第二十一保第二項規
    定，被告於嗣後發現時，依同條第一項第二款規定，仍得就五年內之稅捐為補徵
    ，僅超過五年部分，不得補徵及處罰而已，故本件被告補徵五年內之差額地價稅
    並無不合。原告雖另主張因被告未課徵一般稅率地價稅，致其不知向被告申報二
    樓一部分作客廳及臥房使用及純一公司有一段時間停業等減免事由一節，惟查，
    本件原告於系爭土地提供純一公司設立營業登記及其事實消滅（停業）時，均未
    依土地稅法第四十一條第二項規定向被告申報變更使用情形；且就其房屋稅部分
    ，系爭土地之地上房屋自八十年十二月起，即全部以營業用稅率或部分按非住非
    營、部分按營業用稅率課徵房屋稅在案，有該二樓房屋稅籍紀錄表及房屋稅主檔
    現值查詢資料表附於原處分卷可參，其並記載房屋自八十一年六月十五日起設純
    一公司暨其嗣後停業、復業情形及原告律師事務所於八十八年八月十一日聲請設
    立、八十九年八月四日依臺灣臺北地方法院文字第○七一四三號函註銷登錄及九
    十年三月七日又申請設立等情形，是以該二樓部分房屋並未按自用住宅稅率課徵
    房屋稅，則被告就其土地部分改按一般用地稅率課徵，並無不合；至原告在房屋
    稅部分既已向被告申報，則其就地價稅部分辯稱不知申報，亦不足採信。從而，
    被告核定補徵系爭土地八十六年至九十年差額地價稅並按一般用地稅率課徵九十
    一年地價稅於法並無違誤，訴願決定予以維持，亦無不合，原告起訴意旨為無理
    由，應予駁回。
據上論結，本件原告之訴為無理由，依行政訴訟法第二百三十三條第一項、第九十八
條第三項前段，判決如主文。
中　　　華　　　民　　　國　　九十三　　年　　　三　　　月　　 十八 　　日
                 臺 北 高 等 行 政 法 院   第 五 庭
                                     法官  黃清光
右為正本係照原本作成。
本件以訴訟事件所涉及之法律見解具有原則性者為限，始得於本判決送達後二十日內
向本院提出上訴狀並表明上訴理由，如已於本判決宣示後送達前提起上訴者，應於判
決送達後二十日內補具上訴理由（均按他造人數附繕本），且經最高行政法院許可後
方得上訴。
中　　　華　　　民　　　國　　九十三　　年　　　三　　　月　　 十八 　　日
            　　　　　　     　    書記官  楊子鋒
